---
title: "Análisis de Robustez Causal: Evaluación Multitemporal de Mercados de Abastos"
author: "María Noriega"
institution: "Universidad de Ingeniería y Tecnología (UTEC)"
format:
  html:
    toc: true
    code-fold: true
    theme: cosmo
  gfm:
    toc: true
    variant: +yaml_metadata_block
execute:
  warning: false
  message: false
keep-md: true
---

0.  Objetivos

La creación/desarrollo de nuevos mercados de abasto, impactan en el direccionamiento de las ventas en chacra?

La creación/desarrollo de nuevos mercados de abasto, impactan en el direccionamiento de las ventas en el precio venta?

\*revisar si existe una correlación en costo y direccionamiento de venta

0.1 Variables a incluir

Variables dependientes:

-   Direccionamiento de las ventas

-   Precio de venta

Variables indepentientes:

Instalación de nuevo mercado

Nivel de análisis

Distrito

Muestra:

¿Qué criterios usé para filtrar?

1.  En el caso de mejoras: son ampliaciones de capacidad
2.  Se verificó que las ampliaciones de capacidad fueron concluidas.

Diseño del pseudo-experimento

Variables covariables\
Por distrito y cultivo:\
1. control_sexo\
2. control_edad\
3. control_educ\
4. control_asociacion\
5. control_cred\
\
Por distrito:\
6. Poblacion (2017, 2018, 2022)\
7. N Mercados Preexistentes (2017, 2018, 2022)\
8. (NUEVO) N Agricultores (utilizando datos del Censo Agropecuario como proxy)\
9. (NUEVO) % Mercado Mayorista o Mixto (2017, 2018, 2022)\
10. (NUEVO) Superficie cosechada suma agregada (2017, 2018, 2022)\
10. (NUEVO) % Superficie total UAs o cosechado (2017, 2018, 2022)\
11. (NUEVO) Varianza % Superficie total UAs o cosechado (2017, 2018, 2022)\
12. Superficie KM2 (fijo del distrito)\
13. Altitud (fijo del distrito)\
\
Por departamento:\
14. % de Pavimentación vecinal\
15. (NUEVO) PBI / VAB agricultura\

**Tarea 1: Verificar el "Top 3" de Cultivos en las Provincias de Interés\
**Verificar si estos cultivos tienen presencia y son representativos en las provincias específicas donde se ubican las 4 intervenciones de mercado (es decir, en los territorios asignados a Áncash, Arequipa y Puno).\
**Aunque ahora me voy a quedar solo con uno**\

**Tarea 2: Análisis Exploratorio Variando el Radio (5 km y 10 km)\
**Correr prueba interactiva en el código fijando el radio de influencia primero en **5 km** y luego en **10 km** para las intervenciones, se sugiere 80km tambien.\

**Tarea 3: Modificación de la Estrategia de Control (Matching) Mahalanobis matching Macro**

-   **A nivel macro:** En lugar de buscar distritos directamente, **el primer matching se realizará a nivel de Provincia**. Esto se debe a que a nivel provincial casi todas las observaciones de la encuesta tienen muestra, reduciendo el sesgo por falta de datos.

-   **Variables de la Provincia:** En este primer filtro para ubicar la "provincia control", se utilizarán variables como el nivel educativo promedio, la distancia a la capital de la región, el porcentaje agregado del cultivo principal **(*Top 1 crop*)** y la superficie cultivada.

    -   **Educativo:** Nivel educativo promedio de la provincia.

    -   **Dist. Lima:** Distancia de la provincia hacia Lima.

    -   **Dist. Cap. Región:** Distancia de la provincia hacia la capital de su respectiva región.

    -   **% 1 Top Crops:** El porcentaje de terreno o producción sembrado con el cultivo principal o predominante en esa provincia.

    -   **Sup. Media:** Superficie o tamaño medio de las fincas agrícolas.

    -   **Sup. Desv.:** Desviación estándar (o varianza) de la superficie de las fincas de la provincia.

    -   **Mercados:** Número de mercados preexistentes y saturación comercial en el territorio.

    -   **Productores:** El número total de productores o agricultores de la provincia (obtenido a través de datos del Censo).

    -   **Pvmto. Prov. (Pavimento):** Índice de infraestructura vial o porcentaje de pavimentación a nivel provincial (que se repite porque lo tenemos a nivel Departamento).

    -   **Criterio de Distancia:** Para medir la similitud y cercanía entre la provincia tratada y sus potenciales controles, se implementará matemáticamente la **distancia de Mahalanobis**. Esta métrica es ideal porque pondera las distancias considerando las correlaciones existentes entre las variables de control.

    -   Asegurarse de que las provincias candidatas a control tengan exactamente las mismas covariables completas (sin vacíos o *NA's*) para que la distancia de Mahalanobis pueda calcularse correctamente.

**Tarea 4: Hallar el distrito focal para control**

**1. Selección de la Provincia y el "Distrito Focal"**

Dentro de esa provincia control seleccionada, para determinar cuál será el **"distrito focal"** (el punto céntrico equivalente al distrito intervenido), se utilizará un criterio de orden político-administrativo:

-   Se elegirá el **distrito capital de la provincia** u otro con **otro método (pobrar cada uno y hallar valores por zona - Mahalanobis matching micro)**, que se hablará luego para defirlo en el control como el punto de origen.

**2. Trazado del Radio y Emparejamiento Micro (Ampliar Kilómetros)**

Una vez fijado ese distrito capital como el centroide o punto de origen en la zona de control, el siguiente paso es **ampliar los kilómetros del radio de influencia** (hacer el "área de vecindad"):

-   Trazar un radio equivalente (probando con **15 km, 50 km, 80km**) alrededor de ese distrito capital de control para capturar todos los distritos colindantes que queden atrapados dentro de ese margen geométrico.

**3. El Emparejamiento Final de Distritos (Diferencias en Diferencias)**

Con la vecindad expandida en la zona de control, finalmente cruzas los datos con las variables que provienen de la **ENA y otras fuentes de información** para hacer un emparejamiento directo entre los distritos de la zona tratada y los distritos de la zona de control.

**Diferencias en Diferencias (DiD)** controlando por las variables distritales y del productor que se definieron.

\

# 1. Causal Framework y configuracion del Filtro Comercial (Paso 0)

Para garantizar que el modelo de Diferencias en Diferencias (\$DiD\$) evalúe impactos sobre la Agricultura Familiar comercial y no de subsistencia, se define una variable de control modificable para el **Filtro Paso 0** . Esta restringe las observaciones basales a productores con intenciones de venta superiores al umbral establecido.

```{r}
library(tidyverse)
library(knitr)
library(cobalt)
```

```{r}
# Parámetros modificables en fórmula (Exigencia de flexibilización de José Larco)
umbral_venta_comercial <- 50  # Porcentaje mínimo de comercialización (> 50%)
radio_spillovers_km    <- 20  # Radio radial geográfico de prueba
```

#Este documento expone de forma integrada el protocolo econométrico unificado sugerido por el #comité revisor. Se aplica un control secuencial de la Agricultura Familiar mediante el **Filtro Paso 0** #para remover unidades agrícolas cuya comercialización sea inferior al 50% en la línea de base.

```{r carga_motores_pesados}
# Carga de las librerías base y fuentes pesadas desde la carpeta /R
#source("../R/04_e_controles_matching_parametrizado.R")
#library(knitr)

#path_vial_maria <- "../data_external/mtc_infraestructura_vial_2017_2018_2022.csv"
#umbral_dinamico_venta <- 50 # Parámetro modificable para la sensibilidad del Paso 0
```

# 2. Carga de Paneles .rds y Diagnóstico Visual del Matching (PSM)

Llamamos a los archivos consolidados en la fase previa utilizando rutas relativas indexadas (`../data/`). A modo demostrativo para el comité revisor, realizamos el balanceo logístico y la **Inspección de Covarianza** para la **Cohorte 2 (2018-2022)**.

```{r}
# 2.1 Cargar el panel .rds de la Cohorte 2 que contiene el IPC híbrido
panel_c2_raw <- readRDS("../../data/base_para_did_2018_2022.rds")
```

```{r}
# 2.2 Aplicación del Filtro Paso 0 utilizando la variable paramétrica
panel_c2_filtrado <- panel_c2_raw %>%
  filter(pct_venta_producto >= umbral_venta_comercial)
```

```{r}

# 2.3 Simulación del Algoritmo de Spillovers Geográficos y Matching (MatchIt)
# (La variable es_tratado se reasigna espacialmente usando el mapa de centroides)
library(MatchIt)

formula_psm <- es_tratado ~ control_sup_ha + control_edad + control_educ + 
                             control_credito + pct_transporte_pavimentado + tiempo_lima

modelo_psm_c2 <- matchit(formula_psm, data = panel_c2_filtrado, 
                         method = "nearest", distance = "glm", caliper = 0.05)

df_matched_c2 <- match.data(modelo_psm_c2)
```

# 1. Visualización y Diagnóstico del Soporte Común (Covariate Balance Plot)

Para validar el balance antes de los resultados puros, se computa el modelo logístico de puntaje de propensión para la **Cohorte 2017-2019 (Intervención 2018)**.

```{r}
diagnostico_c1 <- ejecutar_pipeline_robustez(
  path_base_base = "../data/base_para_did_2017_2019.rds",
  path_base_panel = "../data/base_para_did_2017_2019.rds",
  path_vial = path_vial_maria,
  anio_base = 2017,
  col_vial_anio = "PCT_PAV_VECINAL_2017",
  umbral_venta = umbral_dinamico_venta,
  radio_km = 20,
  submuestra = "Mejora",
  var_dependiente = "log_precio_chacra"
)
```

```{r}
# Generación del Love Plot con umbral estricto (< 0.1) según la especificación técnica de RPubs
love.plot(diagnostico_c1$psm_output, 
          stats = c("m", "ks"), 
          thresholds = c(m = 0.1, ks = 0.05), 
          abs = TRUE,
          colors = c("dodgerblue4", "firebrick"),
          shapes = c(16, 17))
```

## 1.1 Listado Estructural de Distritos Matcheados en el Soporte Común

A continuación, se listan los primeros Ubigeos emparejados en el soporte común bajo la calibración logística y de fricción espacial de carreteras vecinales:

```{r}
distritos_validos <- diagnostico_c1$matched_data %>%
  group_by(ubigeo, DEPARTAMENTO, PROVINCIA, DISTRITO, es_tratado) %>%
  summarize(Unidades_Agricolas_Emparejadas = n(), .groups = 'drop') %>%
  arrange(ubigeo, desc(es_tratado))

kable(head(distritos_validos, 10), caption = "Muestra de Distritos e Infras Estructuradas en el Soporte Común")
```

# 2. Construcción de la Matriz Final de Robustez Intertemporal

Ejecutamos el bucle macro-econométrico automatizado sobre nuestras **3 variables de resultado (**Y) cruzadas secuencialmente con las **3 cohortes de evaluación histórica**, aislando el efecto de la política agraria bajo las dos clasificaciones requeridas: según tipo de obra (*Mejora* vs. *Nuevo Mercado*) y jerarquía comercial (*Mayorista/Mixto* vs. *Minorista*).

```{r}
# Inicialización de vectores de iteración estructural
variables_y <- c("pct_venta_local", "margen_comercial", "log_precio_chacra")
cohortes    <- list(
  list(base = "../data/base_para_did_2017_2019.rds", panel = "../data/base_para_did_2017_2019.rds", anio = 2017, col = "PCT_PAV_VECINAL_2017", nombre = "2017-2019"),
  list(base = "../data/base_para_did_2018_2022.rds", panel = "../data/base_para_did_2018_2022.rds", anio = 2018, col = "PCT_PAV_VECINAL_2018", nombre = "2018-2022"),
  list(base = "../data/base_para_did_2022_2024.rds", panel = "../data/base_para_did_2022_2024.rds", anio = 2022, col = "PCT_PAV_VECINAL_2022", nombre = "2022-2024")
)
dimensiones <- c("Mejora", "Nuevo Mercado", "Mayorista/Mixto", "Minorista")

matriz_ejecutiva_robustez <- data.frame()

for (d in dimensiones) {
  for (y in variables_y) {
    fila <- data.frame(Filtro_Intervencion = d, Variable_Y = y)
    
    for (c in cohortes) {
      res_celda <- ejecutar_pipeline_robustez(
        path_base_base = c$base, path_base_panel = c$panel, path_vial = path_vial_maria,
        anio_base = c$anio, col_vial_anio = c$col, umbral_venta = umbral_dinamico_venta,
        radio_km = 20, submuestra = d, var_dependiente = y
      )
      
      nombre_columna <- paste0("Cohorte_", gsub("-", "_", c$nombre))
      
      if (!is.null(res_celda$error) && res_celda$error) {
        fila[[nombre_columna]] <- "N/A"
      } else {
        # Extraer coeficiente DiD (es_tratado:post) y su nivel de significancia estadística
        coef_did <- round(res_celda$reg_results["es_tratado:post", "Estimate"], 4)
        p_val    <- res_celda$reg_results["es_tratado:post", "Pr(>|t|)"]
        estrellas <- case_when(p_val < 0.01 ~ "***", p_val < 0.05 ~ "**", p_val < 0.1 ~ "*", TRUE ~ "")
        
        fila[[nombre_columna]] <- paste0(coef_did, estrellas)
      }
    }
    matriz_ejecutiva_robustez <- rbind(matriz_ejecutiva_robustez, fila)
  }
}

# Renderizar Matriz Ejecutiva Final en formato Markdown puro para GitHub y HTML Cosmo
kable(matriz_ejecutiva_robustez, 
      caption = paste("Cuadro de Coeficientes DiD Ponderados por PSM (Filtro Comercial >", umbral_dinamico_venta, "%)"))
```
