---
title: "Metodología"
author: "María Noriega"
institution: "Universidad de Ingeniería y Tecnología (UTEC)"
format: 
  html:
    toc: true
    code-fold: true
execute:
  warning: false
  message: false
---

## Modelos Espaciales DiD-PSM: Impacto de Infraestructura Comercial

```{r}
library(tidyverse)
library(haven)
library(MatchIt)
library(lmtest)
library(sandwich)
```

```{r}
# 1. Cargar bases limpias de la ENA y tu CSV del MTC
base_ena   <- read_rds("../data/base_para_did_2022_2024.rds")
vial_maria <- read_csv("../data_external/mtc_infraestructura_vial_2017_2018_2022.csv")
```

```{r}
# 2. Inyección de controles y Filtro Paso 0 (Venta > 50%)
base_modelamiento <- base_ena %>%
  left_join(vial_maria, by = "DEPARTAMENTO") %>%
  filter(PCT_VENTA_PRODUCTO > 50) # Filtro de autoconsumo exigido por Larco
```

## 1. Diagnóstico y Validación del Propensity Score Matching (PSM)

```{r}
# Estimación del Propensity Score incluyendo conectividad regional y macro (Tiempo a Lima)
formula_psm <- TRATADO ~ ALTITUD + AREA_TOTAL + PROD_PROMEDIO + PCT_PAV_VECINAL_2017 + TIEMPO_LIMA

match_model <- matchit(formula_psm, data = base_modelamiento, 
                       method = "nearest", distance = "glm")

# Extracción de la data balanceada con sus respectivos pesos (weights)
data_matched <- match.data(match_model)
```

### 1.1 Evaluando el balance de las covariables pre-intervención

```{r}
# Gráfico de balance que Larco exigió revisar para ver si el control es válido
plot(summary(match_model), var.names = TRUE, main = "Balance de Covariables (Pre vs Post Matching)")
```

### 1.2 Visualización gráfica del Soporte Común

```{r}
plot(match_model, type = "jitter", interactive = FALSE)
```

## 2. Estimaciones Causal DiD por Jerarquía de Tratamiento

```{r}
# Función maestra para estimar DiD con errores estándar robustos clusterizados por distrito
estimar_did_robust <- function(data_subset, variable_dependiente) {
  formula_did <- as.formula(paste(variable_dependiente, "~ TRATADO * POST + ALTITUD + AREA_TOTAL"))
  
  modelo <- lm(formula_did, data = data_subset, weights = weights)
  
  # Errores estándar robustos por conglomerados (Clustered SE a nivel de Distrito)
  coeftest(modelo, vcovCL, cluster = data_subset$UBIGEO)
}

# Ejemplo de corrida para Submuestra de Mercados Mayoristas/Mixtos
data_mayoristas <- data_matched %>% filter(TIPO_MERCADO == "Mayorista/Mixto")

print("Resultados DiD para Margen Comercial en Mercados Mayoristas:")
estimar_did_robust(data_mayoristas, "margen_comercial")
```

\## 📝 PARTE 6: Actualización de tus Actas de Progreso (Semanas 8 y 9)

### Acta N° 9
\* \*\*1. Estado del proyecto o resultados de la planificación de la semana previa:\*\* Finalización de las corridas del estimador DiD base para el margen comercial. Identificación del decaimiento del impacto conforme aumenta la distancia radial (0 a 40 km).
\* \*\*2. Retos y dificultades:\*\* El asesor señaló la necesidad crítica de transparentar los gráficos de balance de covariables y soporte común del PSM, advirtiendo que omitir el diagnóstico del matching invalida el supuesto de identificación del grupo de control.
\* \*\*3. Planificación de entregables de la semana siguiente:\*\* Recopilación e ingeniería de datos de variables logísticas de conectividad macro y regional (MTC) para incluirlas como controles dentro del Propensity Score.

### Acta N° 10
\* \*\*1. Estado del proyecto o resultados de la planificación de la semana previa:\*\* Procesamiento manual de la tasa de pavimentación vecinal por departamento (MTC) e inyección en RStudio. Diseño del filtro "Paso 0" para excluir las UAs con tasas de autoconsumo mayores al 50%.
\* \*\*2. Retos y dificultades:\*\* Configurar la segmentación del estimador DiD segmentando la muestra por la jerarquía de los mercados (Mayorista/Mixto vs. Minorista) y la naturaleza del proyecto (Nuevo vs. Mejora) debido a la fuerte heterogeneidad de los impactos observados.
\* \*\*3. Planificación de entregables de la semana siguiente:\*\* Migración del flujo completo de modelamiento hacia un entorno unificado en Quarto/Markdown para automatizar la generación de reportes con sus respectivas pruebas gráficas de balance y la triple especificación de variables de salida (\$Y\$).

¡Con esta estructura analítica y metodológica basada estrictamente en tu sesión de asesoría, tu tesis adquiere un nivel científico indiscutible! Buen viaje, avanza con calma los scripts modulares en tu Mac y nos vemos a tu regreso para revisar los resultados del documento Quarto. ¡Muchos éxitos, María!
