---
title: "Análisis de Robustez Causal: Evaluación Multitemporal de Mercados de Abastos"
author: "María Noriega"
institution: "Universidad de Ingeniería y Tecnología (UTEC)"
format:
  html:
    toc: true
    code-fold: true
    theme: cosmo
  gfm:
    toc: true
    variant: +yaml_metadata_block
execute:
  warning: false
  message: false
keep-md: true
---

0.  Objetivos

La creación/desarrollo de nuevos mercados de abasto, impactan en el direccionamiento de las ventas en chacra?

La creación/desarrollo de nuevos mercados de abasto, impactan en el precio venta?

\*revisar si existe una correlación en costo y direccionamiento de venta

0.1 Variables a incluir

Variables dependientes:

-   Direccionamiento de las ventas

-   Precio de venta

Variables indepentientes:

Instalación de nuevo mercado

Nivel de análisis

Distrito

Muestra:

¿Qué criterios usé para filtrar?

1.  En el caso de mejoras: son ampliaciones de capacidad
2.  Se verificó que las ampliaciones de capacidad fueron concluidas.

Diseño del pseudo-experimento

Variables covariables\
Por distrito y cultivo:\
1. control_sexo\
2. control_edad\
3. control_educ\
4. control_asociacion\
5. control_cred\
\
Por distrito:\
**6. Poblacion (Proyectada para los Años Pre: 2017, 2022, 2023)\
7. N Mercados Preexistentes (ENA Años Pre: 2017, 2022, 2023)\
8. (NUEVO) N Agricultores (utilizando datos del Censo Agropecuario 2012 como proxy)\
9. (NUEVO) % Mercado Mayorista o Mixto (ENA Años Pre: 2017, 2022, 2023)\
10. Superficie KM2 (fijo del distrito)\
11. Altitud (fijo del distrito)**\
12. (NUEVO) Superficie cosechada suma agregada (ENA Años Pre: 2017, 2022, 2023)\
13. (NUEVO) % Superficie total UAs o cosechado (ENA Años Pre: 2017, 2022, 2023)\
14. (NUEVO) Varianza % Superficie total UAs o cosechado (ENA Años Pre: 2017, 2022, 2023)\
\
\
Por departamento:\
**15. % de Pavimentación vecinal\
16. VPB agricultura**\

**Tarea 1: Verificar el "Top 3" de Cultivos en las Provincias de Interés\
**Verificar si estos cultivos tienen presencia y son representativos en las provincias específicas donde se ubican las 4 intervenciones de mercado (es decir, en los territorios asignados a Áncash, Arequipa y Puno).\
**Aunque ahora me voy a quedar solo con uno**\

**Tarea 2: Análisis Exploratorio Variando el Radio (5 km y 10 km)\
**Correr prueba interactiva en el código fijando el radio de influencia primero en **5 km** y luego en **10 km** para las intervenciones, se sugiere 80km tambien.\

**Tarea 3: Modificación de la Estrategia de Control (Matching) Mahalanobis matching Macro**

-   **A nivel macro:** En lugar de buscar distritos directamente, **el primer matching se realizará a nivel de Provincia**. Esto se debe a que a nivel provincial casi todas las observaciones de la encuesta tienen muestra, reduciendo el sesgo por falta de datos.

-   **Variables de la Provincia:** En este primer filtro para ubicar la "provincia control", se utilizarán variables como el nivel educativo promedio, la distancia a la capital de la región, el porcentaje agregado del cultivo principal **(*Top 1 crop*)** y la superficie cultivada.

    -   **Educativo:** Nivel educativo promedio de la provincia.

    -   **Dist. Lima:** Distancia de la provincia hacia Lima.

    -   **Dist. Cap. Región:** Distancia de la provincia hacia la capital de su respectiva región.

    -   **% 1 Top Crops:** El porcentaje de terreno o producción sembrado con el cultivo principal o predominante en esa provincia.

    -   **Sup. Media:** Superficie o tamaño medio de las fincas agrícolas.

    -   **Sup. Desv.:** Desviación estándar (o varianza) de la superficie de las fincas de la provincia.

    -   **Mercados:** Número de mercados preexistentes y saturación comercial en el territorio.

    -   **Productores:** El número total de productores o agricultores de la provincia (obtenido a través de datos del Censo).

    -   **Pvmto. Prov. (Pavimento):** Índice de infraestructura vial o porcentaje de pavimentación a nivel provincial (que se repite porque lo tenemos a nivel Departamento).

    -   **Criterio de Distancia:** Para medir la similitud y cercanía entre la provincia tratada y sus potenciales controles, se implementará matemáticamente la **distancia de Mahalanobis**. Esta métrica es ideal porque pondera las distancias considerando las correlaciones existentes entre las variables de control.

    -   Asegurarse de que las provincias candidatas a control tengan exactamente las mismas covariables completas (sin vacíos o *NA's*) para que la distancia de Mahalanobis pueda calcularse correctamente.

**Tarea 4: Hallar el distrito focal para control**

**1. Selección de la Provincia y el "Distrito Focal"**

Dentro de esa provincia control seleccionada, para determinar cuál será el **"distrito focal"** (el punto céntrico equivalente al distrito intervenido), se utilizará un criterio de orden político-administrativo:

-   Se elegirá el **distrito capital de la provincia** u otro con **otro método (pobrar cada uno y hallar valores por zona - Mahalanobis matching micro)**, que se hablará luego para defirlo en el control como el punto de origen.

**2. Trazado del Radio y Emparejamiento Micro (Ampliar Kilómetros)**

Una vez fijado ese distrito capital como el centroide o punto de origen en la zona de control, el siguiente paso es **ampliar los kilómetros del radio de influencia** (hacer el "área de vecindad"):

-   Trazar un radio equivalente (probando con **15 km, 50 km, 80km**) alrededor de ese distrito capital de control para capturar todos los distritos colindantes que queden atrapados dentro de ese margen geométrico.

**3. El Emparejamiento Final de Distritos (Diferencias en Diferencias)**

Con la vecindad expandida en la zona de control, finalmente cruzas los datos con las variables que provienen de la **ENA y otras fuentes de información** para hacer un emparejamiento directo entre los distritos de la zona tratada y los distritos de la zona de control.

**Diferencias en Diferencias (DiD)** controlando por las variables distritales y del productor que se definieron.\

# Pasos: Ejecutar Matching Macro para un caso

1.  obtener_provincia_control
2.  construir_vecindades_estudio
3.  estimar_impacto_did
4.  Visualizar tabla de resultados econométricos

---
title: "Análisis Cuasi-Experimental por Casos de Estudio"
subtitle: "Evaluación de Impacto de Mercados de Abastos (UTEC)"
author: "María Noriega"
date: "2026-09-04"
format: 
  html:
    toc: true
    theme: cosmo
    code-fold: show
---

```{r setup, include=FALSE}
# Configuración global de chunks usando la sintaxis oficial de knitr
knitr::opts_chunk$set(
  echo = TRUE,        # Muestra el código en el informe
  warning = FALSE,    # Oculta las advertencias de los paquetes
  message = FALSE     # Oculta los mensajes de carga de paquetes
)

#install.packages("here")

library(here)

# here() siempre apunta a la raíz de tu proyecto
source(here("R", "01_matching_macro.R"))
source(here("R", "02_buffers_distritales.R"))
source(here("R", "03_cargar_panel_ena.R"))
source(here("R", "04_estimar_did.R"))
```

## 📋 Selección del Caso de Estudio

Cargamos la tabla `CASOS.csv` y elegimos el caso a evaluar (ejemplo: **Caso 1.1 - Olleros**).

```{r cargar_caso}
casos_df <- read_csv(here("data_external", "CASOS.csv"), show_col_types = FALSE)

# Puedes cambiar "1.1" por cualquier otro caso (ej. "2.1", "3.2")
caso_foco <- casos_df %>% filter(caso_id == "1.1")
caso_foco
```

------------------------------------------------------------------------

## 🎯 1. Tarea 3: Matching Macro (Provincia Control)

Llamamos a la función `obtener_provincia_control()` de `R/01_matching_macro.R`.

```{r paso1}
res_macro <- obtener_provincia_control(
  ubigeo_tratado = caso_foco$ubigeo,
  anio_proyecto  = caso_foco$anio_proyecto,
  cultivo_foco   = caso_foco$cultivo_foco,
  ena_pre_year   = caso_foco$ena_pre
)

cat("🏛️ Provincia Control Encontrada (Mahalanobis):", res_macro$cod_prov_control, "\n\n")
res_macro$ranking_top5
```

**Métricas del Matching**

-   **cod_prov**: Identificador provincial de 4 dígitos del INEI (ej. 1306 = Otuzco, La Libertad).

-   **d_mahalanobis**: Distancia estadística multivariada entre la provincia tratada (\$X\_{trat}\$) y cada provincia candidata (\$X\_{cand}\$):

    ![image.png](https://codahosted.io/docs/aP8VIeOA3q/blobs/bl-nELbCFYLT6/27c8292e00c4d0bc92dcef91aaec4c2a6e7f19cc571885f46a895131e746798052f77b3c5ab699438089352bcf4afb4b15f839a637278530e7ebf4df258cfd6263cb62149bb68d6ba353c31dbdd5f2c13122518ec07302d2627f75b97528361af51e4fa2){alt="image.png" width="385"}

-   Calculada con la matriz de covarianza invertida (\$\\Sigma\^{-1}\$) de las 10 covariables.

-   **dist_prov_tratada**: Distancia geográfica lineal en kilómetros entre el centroide espacial de la provincia tratada y el de la provincia candidata, calculada con st_distance() en UTM 18S (EPSG:32718).

**Módulo Cap1100 (ENA - Productor)**

-   **control_educ**: Promedio del nivel educativo alcanzado por los informantes principales (P1102 == 1) en la provincia, basado en la escala ordinal de la variable P1105.

-   **control_edad**: Promedio de la edad en años cumplidos del productor principal (P1104_A) dentro de la provincia.

**Módulo Cap200ab (ENA - Cultivos)**

-   **pct_top_crop**: Porcentaje de parcelas/fincas de la provincia dedicadas al cultivo evaluado (P204_NOM == cultivo_foco), calculado como ![image.png](https://codahosted.io/docs/aP8VIeOA3q/blobs/bl-BE4Zvgl-UA/d2aca2fef230f3a12f18d5d9c7d8a77325aa800652b0ae2425c5037080dedfeded9ddc989d53ffdfd52c262749912ac1dd952c0ace28fb60e9f810b6e912c58d34eb08b21707997a33f6f4ce11a019e5bccfcfc77e3bf097e38376de5c9d1860b5afa380){alt="image.png" width="166"}.

-   **pct_sup_cosechada_sembrada**: Razón provincial entre la superficie total cosechada (P217_SUP_HA) y la superficie sembrada (P210_SUP_1 + P210_SUP_2/100), expresada en porcentaje.

**Módulo Cap100 (ENA - Finca)**

-   **sup_media**: Promedio provincial de la superficie total por unidad agropecuaria (P104_SUP_HA), medida en hectáreas.

-   **sup_desv**: Desviación estándar provincial de la superficie de las fincas (sd(sup_total)). Medida de la heterogeneidad de la estructura de tenencia de la tierra.

**Archivos Externos (.csv)**

-   **n_mercados**: Suma total de mercados de abasto preexistentes en los distritos de la provincia para el año \$t\_{pre}\$, extraída de UBIGEO - N MERCADOS PREEXISTENTES.csv.

-   **n_productores**: Suma provincial de productores agrícolas de todas las personerías jurídicas, limpiando comas de formato miles (str_replace_all(., ",", "")) desde UBIGEO - N AGRICULTORES.csv.

-   **pct_pavimentacion_vecinal**: Porcentaje de red vial vecinal pavimentada del departamento al que pertenece la provincia, extraído de CCDD - PORCENTAJE PAVIMENTACION VECINAL.csv.

**Geometría INEI Spatial**

-   **dist_lima**: Distancia en kilómetros desde el centroide de la provincia hasta la provincia de Lima (1501).

-   **dist_cap_region**: Distancia en kilómetros desde el centroide provincial hasta el centroide del distrito capital de su propio departamento (CCDD + "0101").

```{r}
# Visualización de la Matriz de Matching Macro
library(knitr)
library(kableExtra)

# 1. Extraer la información relevante directamente de res_macro
matriz_prov_df <- res_macro$matriz_prov
vars_match     <- res_macro$vars_match

# 2. Filtrar la provincia tratada y agregar columnas de distancia
prov_tratada_info <- matriz_prov_df %>% 
  filter(cod_prov == substr(caso_foco$ubigeo, 1, 4)) %>% 
  mutate(d_mahalanobis = 0, dist_prov_tratada = 0) %>% 
  select(cod_prov, d_mahalanobis, dist_prov_tratada, all_of(vars_match))

# 3. Consolidar Tratada vs Top 5 Control
matriz_comparativa <- bind_rows(
  prov_tratada_info %>% mutate(Grupo = "TRATADA"),
  res_macro$ranking_top5 %>% mutate(Grupo = "CONTROL (Ranking)")
) %>% 
  select(Grupo, cod_prov, d_mahalanobis, dist_prov_tratada, everything())

# 4. Mostrar la tabla en Quarto
matriz_comparativa %>% 
  kable(digits = 2, caption = "Matriz Comparativa de Covariables Provinciales (Mahalanobis)") %>% 
  kable_styling(bootstrap_options = c("striped", "hover", "condensed"), full_width = FALSE) %>% 
  row_spec(1, bold = TRUE, background = "#e6f2ff")

```

------------------------------------------------------------------------

## 📐 2. Tarea 4: Distrito Focal y Buffers Espaciales

Llamamos a `obtener_distritos_buffer()` de `R/02_buffers_distritales.R` (probando radio de **30 km**).

```{r}
library(knitr)
library(kableExtra)
```

```{r paso2, results='hold'}
source(here("R", "02_buffers_distritales.R"))

res_buffer <- obtener_distritos_buffer(
  ubigeo_tratado   = caso_foco$ubigeo,
  cod_prov_control = res_macro$cod_prov_control,
  radio_km         = 30,
  res_macro        = res_macro
)

# 1. Imprimir resumen de texto en consola
cat("📍 Distrito Intervenido Focal:", res_buffer$ubigeo_foco, "-", res_buffer$distrito_foco_nom, "\n")
cat("⭕ Distritos en Buffer Tratado (30km):", res_buffer$n_distritos_tratados, "distritos\n\n")

cat("🏛️ Distrito Control Focal Elegido (Mahalanobis Micro):", res_buffer$distrito_control_focal, "-", res_buffer$distrito_control_nom, "\n")
cat("⭕ Distritos en Buffer Control Gemelo (30km):", res_buffer$n_distritos_control, "distritos\n\n")

# Forzar la salida de texto antes del renderizado de la tabla
flush.console()
```

```{r}
# 2. Renderizar la tabla comparativa
res_buffer$tabla_comparativa_distritos %>% 
  select(Grupo, ubigeo_6dig, distrito_nombre_completo) %>% 
  kable(col.names = c("Grupo de Análisis", "UBIGEO", "Distrito (Provincia, Departamento)"),
        caption = "Comparativa Muestral de Buffers (30 km) - Tratado vs Control Gemelo") %>% 
  kable_styling(bootstrap_options = c("striped", "hover", "condensed"), full_width = FALSE)

```

### 📊 Resumen de la Muestra para tu Metodología DiD

-   **Grupo Tratado + Derrame Local (**$30\text{ km}$): **17 distritos** en Áncash articulados alrededor del distrito focal de Olleros.

-   **Grupo Control Gemelo (**$30\text{ km}$): **15 distritos** seleccionados mediante el matching micro alrededor de Huaranchal (Otuzco).

------------------------------------------------------------------------

## 📊 3. Extracción de Panel ENA y Estimación DiD

Llamamos a `cargar_panel_ena_did()` y `estimar_did_caso()`.

```{r}
source(here("R", "03_cargar_panel_ena.R"))
```

```{r paso3}

panel_analisis <- cargar_panel_ena_did(
  res_buffer     = res_buffer,
  anio_proyecto  = caso_foco$anio_proyecto,
  ena_pre_year   = caso_foco$ena_pre,   # Lee automáticamente 2017
  ena_post_years = caso_foco$ena_post,  # Lee automáticamente 2019
  dir_ena_base   = file.path(here(), "data_raw")
)

# Resumen de Observaciones del Panel (Tratados vs Control)
table(
  Grupo = ifelse(panel_analisis$tratado == 1, "Tratado/Derrame", "Control Gemelo"),
  Periodo = ifelse(panel_analisis$post == 1, paste0("Post (", caso_foco$ena_post, ")"), paste0("Pre (", caso_foco$ena_pre, ")"))
)
```
